【裁判字號】    97,訴,4954
【裁判日期】    980609
【裁判案由】    水土保持法等
【裁判全文】
臺灣板橋地方法院刑事判決              97年度訴字第4954號
聲  請  人  臺灣板橋地方法院檢察署檢察官
被      告  己○○
            甲○○
            乙○○
            丁○○
上列被告因違反水土保持法等案件，經檢察官聲請簡易判決處刑
（96年度偵字第19102 號），本院認為不得以簡易判決處刑，改
依通常程序審理，判決如下：
    主  文
己○○、甲○○、乙○○、丁○○均無罪。
    理  由
一、聲請意旨略以：被告己○○係「安村工程股份有限公司」負
    責人，其因承包臺灣電力股份有限公司地下管路工程，需覓
    足夠之場所堆置因開挖而產生之大量土石，竟自民國96年8
    月1 日起，以每月新臺幣（下同）64,000元，向知情之丁○○以每月新臺幣（下同）64,000元之代價，租用臺北縣林口
    鄉○○村○○○段頭湖小段310 地號（聲請書誤載為309 之
    1 地號）之公告列管山坡地供推置土石。己○○、丁○○均
    明知在山坡地從事堆積土石等開發利用前，應先擬具水土保
    持計畫，送請主管機關臺北縣政府（聲請書誤載為桃園縣政
    府）核定，始得開發利用；同時於治理、經營或使用行為前
    ，應經調查規劃，依水土保持技術規範實施水土保持之處理
    與維護。惟渠等竟未依上開規定辦理前，丁○○即將上開山
    坡地出租予己○○，己○○以每日薪資2,000 元代價，僱請
    同有犯意聯絡之乙○○駕駛車牌號碼527-TD號自營大貨車，
    將工程開挖產生之土石載往上開山坡地堆置，另再以日薪
    2,300 元之代價，僱請同有犯意聯絡之甲○○駕駛挖土機在
    上開山坡地上整地。嗣於96年8 月16日16時30分許，在上址
    為警查獲，並扣得上開自營大貨運及挖土機各1 輛，因認被
    告等4 人涉有共犯水土保持法第33條第3 項、山坡地保育利
    用條例第35條第3 項罪嫌等語。
二、按犯罪事實應依證據認定之，無證據不得認定其犯罪事實；
    又不能證明被告犯罪者，應諭知無罪之判決，刑事訴訟法第
    154 條第2 項、第301 條第1 項分別定有明文。再認定被告
    有罪之事實，應憑證據，如未能發現相當之證據，或證據不
    足以證明，自不能以推測或擬制之方法，以為裁判之基礎；
    且認定事實所憑之證據，其為訴訟上之證明，須達於通常一
    般人均不致有懷疑，而得確信其為事實之程度者，始得據為
    有罪之認定，倘其證明尚未達到此一程度而有合理之懷疑存
    在時，尚難為有罪之認定基礎；另苟積極證據不足以為不利
    於被告事實之認定，即應為有利於被告之認定，更不必有何
    有利之證據（30年上字第816 號、40年臺上字第86號、76年
    臺上字第4986號判例參照）。次按刑事訴訟法第161 條已於
    91年2 月8 日修正公布，其第1 項規定：檢察官就被告犯罪
    事實，應負舉證責任，並指出證明之方法。因此，檢察官對
    於起訴之犯罪事實，應負提出證據及說服之實質舉證責任。
    倘其所提出之證據，不足為被告有罪之積極證明，或其指出
    證明之方法，無從說服法院以形成被告有罪之心證，基於無
    罪推定之原則，自應為被告無罪判決之諭知，最高法院92年
    度台上字第128 號著有判例可供參照。
三、聲請意旨認被告己○○、甲○○、乙○○、丁○○等4 人涉
    犯水土保持法第33條第3 項前段、山坡地保育利用條例第35
    條第3 項之未先擬具水土保持計畫於山坡地堆積土石、整地
    致生水土流失犯行，無非係以被告己○○、甲○○、乙○○
    於警詢、偵查中之供述，及臺北縣林口鄉公所環境保護稽查
    紀錄、臺北縣林口鄉公所違反廢棄物清理法案件告發單各1
    紙、土地租賃契約書1 份及扣押物品目錄表、臺北縣違規使
    用山坡地涉及違反水土保持法、山坡地保育利用條例案件現
    場會勘紀錄各1 紙、現場照片25紙在卷為其主要論據。
四、訊據被告己○○、甲○○、乙○○、丁○○等4 人均堅決否
    認有違反水土保持法第33條第3 項前段、山坡地保育利用條
    例第35條第3 項之未先擬具水土保持計畫於山坡地堆積土石
    整地致生水土流失犯行，被告己○○辯稱：「我當初租那塊
    地的時候，我有去查資料知道那是旱地，但不知道那是屬於
    山坡地，我只是把廢土堆積在那邊，我要轉運到新竹去，因
    為我們的工地是小工地，去新竹要用拖車載去，我在承包台
    電管線，土方都是一點點用小卡車載，先載到林口鄉○○○
    段頭湖小段309 之1 地號，再用拖車轉運到新竹，我堆置的
    地方距離邊坡還有10幾公尺，因為土石有運出去，所以不會
    流到下方。」等語。被告甲○○辯稱：「那塊地是我老闆己○○租的，我只是受僱於他在那邊整地，我是開怪手，我受
    僱他1 年多，薪水一天2 千4 百元，怪手是老闆的。」等語
    。被告乙○○辯稱：「我是駕駛大貨車到那邊倒土，我開的
    大貨車有20噸，大貨車是己○○的公司的，我的薪水一天2
    千元，因為台電的工程每次挖出來的土不多，所以直接運到
    新竹不划算，所以就先在那邊集中，等比較多以後再轉運。
    」等語。被告丁○○則辯稱：「我是把土地租給己○○的公
    司，他們堆的土一點點，看起來不像廢土，那塊地約3 、4
    千坪，但我租給己○○的只有8 百坪，其他的是另外一個地
    主我哥哥陳仁德，將309 及310 地號租給黃家信。」等語。
    經查：
(一)、證人黃寬恕於本院審理中證稱：「96年8 月16日下午，偵查
    隊發現甲○○、乙○○開車到系爭土地倒廢土，偵查隊有攝
    影存證，逮捕甲○○及乙○○。」、「．．．我們沒有測量
    ，只有農業局來會勘。」、「（原先照片下方都是記載310
    地號的土地，為何後來更正為309 之1 ？）因為當初不知道
    地籍資料，後來查證結果證實是309 之1 。」等語，可知被
    告甲○○整地、乙○○傾倒廢土之正確地號並未實際測量。
    經本院至現場勘驗結果，認為：「一、現場仍繼續被傾倒廢
    土並整地，已改變原來之地貌，據地政人員稱已無法複丈當
    初之傾倒範圍（據員警張政華稱本案案發之後，案發現場再
    取締五、六件傾倒廢土之案件）。二、請員警張政華及被告
    己○○、甲○○、丁○○3 人指明當時傾倒廢土之位置，就
    是在目前現場停放之挖土機附近，據地政人員依據本案案發
    之後另案取締傾倒廢土之複丈成果圖測量結果，認為上開位
    置之地號為310 地號，該位置距離邊坡約3 、40公尺，邊坡
    下並無維護或水土保持之設施，並不會造成水土流失，至於
    309 之1 地號位置，據地政人員依據之前開製作之複丈成果
    圖指認，係位於邊坡至靠近邊坡附近，地政人員並提供上開
    複丈成果圖。」等語，有本院製作之勘驗筆錄及臺北縣新莊
    地政事務所土地複丈成果圖各1 份在卷可稽，足認本案被告
    己○○、甲○○、乙○○、丁○○等4 人整地及傾倒廢土之
    位置為臺北縣林口鄉○○村○○○段頭湖小段310 地號，聲
    請書依據土地租賃契約書記載，認為本案被告己○○、甲○○、乙○○、丁○○等4 人堆積土石、整地之位置為臺北縣
    林口鄉○○村○○○段頭湖小段309 之1 地號，容有誤認，
    應予更正。
(二)、座落臺北縣林口鄉○○村○○○段頭湖小段310 地號之土地
    為公告列管之山坡地，有臺北縣政府農業局97年2 月20日北
    農山字第0970073549號函暨檢附之行政院68年11月21日台68
    經字第11701 號、85年1 月13日台85農01335 號函、臺灣省
    政府69年2 月6 日69府農山字第120166號、85年3 月6 日85
    府農水字第123145號公告各1 紙在卷可稽。
(三)、證人庚○○於本院審理中證稱：「（你之前被查獲在林口南
    勢埔段頭湖小段309 、310 地號違規經營崇記土資場？）是
    的。」、「（土地是向何人承租？）是向丁○○的哥哥承租
    ，有跟旁邊的地主承租。」、「（你承租的土地除了上開30
    9 、310 的地號是否有包括309 之1 ？）以前94年有，95年
    以後就沒有，本來是承租309.310 及309 之1 ，後來只有承
    租309 、310 ，後面的309 之1 就沒有繼續承租。」、「（
    你經營的崇記土資場都是交給丁○○經營？）不是經營，因
    為他是地主的弟弟所以我請他幫我看管。」、「．．．我之
    前有送件申請作土資場，結果沒有核准，之前也曾經因為這
    樣被移送，經檢察官偵查後不起訴，資料我回去之後再補呈
    報，之前地主也曾經被移送過。」等語，此外，並有陳仁德
    、陳詩銘出具之土地使用同意書、陳木癸出具之授權書及土
    地租賃契約書各乙份在卷可稽，足認證人庚○○於94年8 月
    至95年9 月間確有承租上開土地經營崇記土資場。縱然證人
    庚○○並未提出95年9 月之後繼續承租上開土地之租賃契約
    書，而上開地號土地共有人戊○○、丙○○於96年4 月5 日
    以買賣原因取得所有權，上開土地於本案被查獲時屬訴外人
    戊○○、丙○○所有，有土地登記公務用謄本1 份在卷可憑
    ，然證人庚○○於原土地租賃契約期滿後仍繼續在上開土地
    經營崇記土資場，並請被告丁○○看管，而未將上開土地歸
    還土地所有人，僅土地所有人可訴請證人庚○○返還上開租
    賃土地，尚難遽此即認證人庚○○無權占有使用上開土地，
    而認被告等4 人係於他人山坡地堆積土石、整地，聲請書犯
    罪事實亦認被告等4 人係於自己之山坡地堆積土石、整地。
(四)、按水土保持法第33條第3 項前段，及山坡地保育利用條例第
    35條第3 項前段之罪名，均以「致生水土流失」為其要件，
    係屬實害犯，而非危險犯。本件依檢察官之舉證，於犯罪事
    實並未記載被告等4 人上開行為是否合致「致生水土流失」
    之實害結果之構成要件，且於證據欄中引用臺北縣違規使用
    山坡地涉及違反水土保持法、山坡地保育利用條例案件現場
    會勘紀錄1 紙作為認定被告等4 人有違反水土保持法第33條
    第3 項前段，及山坡地保育利用條例第35條第3 項前段犯行
    之證據，惟上開會勘紀錄記載：「現場有堆置土石於邊坡處
    ，有坍塌之虞。」等語，顯見檢察官所提之證據，認被告等
    4 人於山坡地堆積土石、整地之行為，並未生「致生水土流
    失」之實害結果，故不該當水土保持法第33條第3 項前段，
    及山坡地保育利用條例第35條第3 項前段所規範之「致生水
    土流失」之構成要件，對被告4 人自難遽以該等罪名相繩。
(五)、綜上所述，本件依檢察官所舉各項證據方法，並不足資以佐
    證被告4 人行為確有造成系爭土地水土流失之結果，縱被告
    4 人明知系爭土地編為山坡保育地，在進行開挖整地前，未
    事先擬具水土保持計畫、實施水土保持之處理及維護，然既
    未生水土流失之實害結果，自不得遽認被告4 人確有被訴之
    犯行。此外，復查無其他積極證據足認被告有聲請意旨所指
    之罪行，揆諸首揭說明，既不能證明被告犯罪，自應為無罪
    之諭知。
五、按法院對於檢察官聲請簡易判決處刑案件，於審理後認應為
    無罪、免訴、不受理或管轄錯誤判決之諭知者，應適用通常
    程序審判之，刑事訴訟法第451 條之1 第4 項第3 款、第45
    2 條分別定有明文。
六、按廢棄物清理法所稱廢棄物，分左列二種：一、一般廢棄物
    ：垃圾、糞尿、動物屍體或其他非事業機構所產生足以污染
    環境之固體或液體廢棄物；二、事業廢棄物：(一)、有害事業
    廢棄物：由事業機構所產生具有毒性、危險性，其濃度或數
    量足以影響人體健康或污染環境之廢棄物；(二)、一般事業廢
    棄物：由事業機構所產生有害事業廢棄物以外之廢棄物；廢
    棄物清理法第2 條第1 項定有明文。查系爭污泥依環保署92
    年3 月5 日環署督字第0920016179號函明示，核屬一般事業
    廢棄物至明。又依據內政部於89年5 月17日訂頒之「營建剩
    餘土石方處理方案」規定，「本方案所指營建廢棄土之種類
    ，包括建築工程、公共工程及建築物拆除工程施工所產生之
    剩餘土石方、磚瓦、混凝土塊；惟不包括施工所附帶產生之
    金屑、玻璃碎片、塑膠類、木屑、竹片、紙屑、瀝青等廢棄
    物。至營建工程產生之剩餘土石方、磚塊、混凝土塊，可供
    回收處理再生利用者，自屬有用之土方資源。」，是以營建
    剩餘土石方、磚瓦仍為有用資源，非屬廢棄物範圍，其貯、
    處理應依上開處理方案之規定辦理，毋須依廢棄物清理法第
    41條（即90年10月24四日修正前之同法第20條）規定申請核
    發許可文件，惟如明顯夾雜其他塑膠、木屑等非「營建剩餘
    土石方處理方案」所適用範圍，則屬建築廢棄物，應受廢棄
    物清理法之規範。又得回收處理再生利用之營建剩餘土石方
    ，如未依「營建剩餘土石方處理方案規定」辦理而隨意棄置
    ，致污染環境者，仍應依「廢棄物清理法」第27條第2 款規
    定查處，亦有行政院環保署90年10月22日環署廢棄字第6519
    0 號函、91年6 月3 日環署廢棄字第0910034316號函可參。
    是以，本件被告等4 人所隨意傾倒之污泥係屬營建廢棄物，
    因被告等4 人未依營建剩餘土石方處理方案之規定處理，而
    認仍屬一般事業廢棄物範圍無疑，則被告等4 人是否違反廢
    棄物清理法第46條第1 項第3 款之提供土地回填、堆置廢棄
    物，或第4 款之未依規定領有廢棄物清除、處理許可文件，
    從事廢棄物清除、處理犯行，因未據起訴，本院無從審理，
    宜由公訴人另行處理，附此敘明。
據上論斷，應依刑事訴訟法第452 條、第301 條第1 項前段，判
決如主文。
本案經檢察官王家春到庭執行職務。
中    華    民    國    98    年    6     月    9     日
              刑事第十八庭  審判長 法  官  曾正耀
                                   法  官  林鈺琅
                                   法  官  張兆光
上列正本證明與原本無異。
如不服本判決，應於判決送達後10日內敘明上訴理由，向本院提
出上訴狀 (應附繕本) ，上訴於臺灣高等法院。其未敘述上訴理
由者，應於上訴期間屆滿後20日內向本院補提理由書「切勿逕送
上級法院」。
                                   書記官  田世杰
中    華    民    國    98    年    6     月    9     日


司法院資訊處製作；財團法人民間司法改革基金會備份。
